【裁判字號】    97,易,565
【裁判日期】    970718
【裁判案由】    詐欺
【裁判全文】
臺灣士林地方法院刑事判決               97年度易字第565號
公  訴  人  臺灣士林地方法院檢察署檢察官
被      告  丙○○
選任辯護人  陳麗玢律師
上列被告因詐欺案件，經檢察官提起公訴（96年度偵續字第162
號、97年度偵字第1057號），本院判決如下：
    主  文
丙○○連續犯詐欺取財罪，處有期徒刑壹年陸月，減為有期徒刑
玖月。
    事  實
一、丙○○（原名廖偉企）於民國92年前經朋友介紹認識甲○○
    後，即自稱係臺北市成淵國中老師，家中開設「廖老師文理
    補習班」。其於92年間，竟意圖為自己不法之所有，基於概
    括之詐欺犯意，於92年8 月間向甲○○佯稱將自行開設數學
    家教班，因缺乏資金而向甲○○借款（新臺幣）150 萬元，
    嗣因無法還款，又以轉讓家中補習班股份予甲○○為由，要
    求甲○○出資300 萬元，致甲○○不疑有他，陷於錯誤，於
    92 年8月28日至93年11月30日間，陸續以開立支票、轉帳之
    方式交付總計450 萬元予丙○○（時間、交付方式、金額詳
    如附表）。嗣於94年間，甲○○輾轉得知丙○○並非成淵國
    中數學老師，亦未開設補習班，始知受騙。
二、案經甲○○訴由臺灣士林地方法院檢察署檢察官偵查起訴。
    理  由
一、訊據被告丙○○固坦承有收受告訴人甲○○所交付之450 萬
    元，惟堅決否認有何詐欺取財犯行，辯稱：其係單純向告訴
    人甲○○借款，並非以開設補習班為由向告訴人甲○○詐取
    金錢；且告訴人甲○○明知被告經濟狀況，評估被告還款能
    力後同意出借，事後被告亦如期償還130 萬元，認屬單純民
    事上債務糾葛等語。經查：
（一）告訴人於92年8 月28日至93年11月30日間，陸續以開立支
      票、轉帳之方式交付總計450 萬元予被告（時間、交付方
      式、金額詳如附表）之事實，業據被告坦白承認，核與證
      人即告訴人甲○○所述相符，並有告訴人甲○○於誠泰商
      業銀行五常分行帳號0000000000000 號活期存款存摺及支
      票存根、被告於94年1 月8 日書立之自白、94年1 月10日
      書立之還款約定影本附卷可稽。
（二）被告雖辯稱：其係向告訴人借款，並非以開設補習班為由
      向告訴人甲○○詐取金錢。惟證人甲○○於本院審理時明
      確證稱：被告借第一筆100 萬元是在92年夏天，自稱為成
      淵國中老師，要利用暑假期間開設補習班，後面為給付老
      師薪水，又借50萬元（見本院卷第84、90頁）；嗣被告因
      無法返還150 萬元借款，就稱將家中開設之補習班以暗股
      方式轉讓予甲○○，並再以轉讓補習班股份予甲○○為由
      ，要求其再投資家中開設之補習班300 萬元（見本院卷第
      85、93頁）；前面150 萬元係投資台南的股份，後面150
      萬元係被告稱乙○○跳票，沒有150 萬元補習班開不成，
      緊急又向其調錢等語（見本院卷第95頁）。證人甲○○就
      被告向其借款、要求入股補習班之時間、金額及緣由均為
      完整而詳細的陳述，顯非憑空杜撰。
（三）被告復辯稱：因其係向告訴人甲○○借款，故還款協議書
      上載為「借款」，而未提及有詐騙補習班投資款之事；且
      被告亦開立支票為其借款之保證，並以支票給付利息，顯
      非補習班投資款。然依證人甲○○所述，被告先是以借款
      名義向其詐取150 萬元，故被告確有向告訴人甲○○借款
      之事實；至於其餘300 萬元雖非借款，然查被告所書立之
      還款協議書，並非其向告訴人甲○○取款時所書立之借據
      ，而係事後告訴人甲○○發現遭被告詐騙後向被告要求返
      還所交付款項時所書立，其上固有「借款」之記載，但尚
      不能依此即認定被告與告訴人甲○○間之450 萬元均係借
      款債務；參以證人甲○○於偵查中亦表示：其當時與被告
      及其家人協調時，雙方同意以債務問題來處理，嗣因被告
      未依約還款，其才提起告訴追究被告之詐欺犯行（見96年
      度偵續字第162 號偵查卷第36頁），益見還款協議書並未
      明確記載被告與告訴人間之債務關係。又證人甲○○固坦
      承有收到被告開立之支票，然亦證稱：此係被告為表示其
      誠信，當作質押用（見本院卷第90-91 頁）；被告所交付
      之小額支票，是因被告暫時無法返還150 萬元，故將150
      萬元當成投資其補習班暗股，以該暗股的紅利當作利息等
      語（見本院卷第93頁）。故不管被告係以借款或投資為由
      要求被告交付金錢，其均有可能為取信告訴人甲○○而開
      立支票，且該小額支票係因被告未能返還借款時才交付，
      故亦無從為被告與告訴人間為借款債務之認定。又縱使如
      被告所辯均認定被告與告訴人間全為借款債務，然被告於
      1 年3 月期間向告訴人甲○○借款達450 萬元，僅稱係為
      告訴人乙○○開票去調現，因支票到期無法兌現才向告訴
      人甲○○借款（見本院卷第122 頁），依其與告訴人甲○○間情誼，所說之借款原因顯不合情理。至於證人即被告
      姐丁○○於本院審理時證稱：其有與告訴人甲○○協調被
      告積欠債務事宜，並為被告清償110 萬元，只知道被告向
      告訴人甲○○借款450 萬元，但不清楚借款原因；印象中
      告訴人甲○○沒有提到補習班（見本院卷第97-99 頁）。
      惟證人丁○○既然有參與協調，且為被告清償110 萬元，
      卻於公訴人詰問時稱不知被告積欠告訴人甲○○債務之原
      因，核與常情不合，其證詞顯有避重就輕之嫌，不足為被
      告有利之認定。
（四）此外，告訴人乙○○於偵查中提出印有「廖老師文理補習
      班」字樣之運動上衣1 件扣案；證人甲○○於偵查中表示
      ：被告有送其一件廖老師補習班的衣服（見96年度偵續字
      第162 號偵查卷第36頁）；被告於本院審理時亦坦承並未
      經營補習班，但有製作補習班的衣服（見本院卷第121 頁
      ），益見被告確有施用詐術之行為，使告訴人甲○○陷於
      錯誤，核與證人甲○○上開證詞相符。綜上，應認證人甲○○之證詞，可以採信。被告前開辯解，均屬卸責之詞，
      不可採信。
（五）本件事證明確，被告詐欺犯行應可認定，應依法論科。
二、按行為後法律有變更者，適用行為時之法律。但行為後之法
    律有利於行為人者，適用最有利於行為人之法律，刑法第2
    條第1 項定有明文（刑法第2 條係規範行為後法律變更所生
    新舊法律比較適用之準據法，是刑法第2 條本身雖經修正，
    但該條文既屬適用法律之準據法，本身尚無比較新舊法之問
    題，應逕適用裁判時之刑法第2 條規定以決定適用之刑罰法
    律）。查被告行為後，刑法業已刪除第56條連續犯之規定，
    是刑法修正後，行為人之數行為犯同一罪名，即須分論併罰
    。此刪除雖非犯罪構成要件之變更，但顯已影響行為人刑罰
    之法律效果，自屬法律有變更。比較修正前、後之規定，應
    以被告行為時即修正前刑法連續犯之規定，較有利於被告。
三、核被告所為，係犯刑法第339 條第1 項之詐欺取財罪。其於
    92年至93年先後對告訴人甲○○之詐欺取財犯行，時間緊接
    ，方法相同，觸犯構成要件相同之罪名，顯係基於概括犯意
    反覆為之，應依修正前刑法第56條連續犯之規定論以一罪，
    並加重其刑。爰審酌被告並無開設數學家教班之意，竟利用
    告訴人甲○○的信任，佯稱欲開設數學家教班，使告訴人甲○○誤信而投資；復於犯後猶狡詞卸責，毫無悔意，犯後雖
    與告訴人甲○○協議還款，惟迄今仍有300 餘萬元未返還告
    訴人甲○○，及其品行、犯罪動機、目的、手段、生活狀況
    、智識程度、被害人受詐欺之金額及犯罪所生損害等一切情
    狀，量處如主文所示之刑。又被告本件犯行，犯罪時間係於
    96 年4月24日以前，符合中華民國96年罪犯減刑條例之減刑
    條件，爰依該條例第2 條第1 項第3 款規定，減其宣告刑2
    分之1 如主文所示。
四、不另諭知無罪部分：
（一）公訴意旨另以：被告於90年間，在臺北市大同區新大同活
      水健康俱樂部游泳池結識告訴人乙○○後，意圖為自己不
      法所有，並基於概括之犯意，向告訴人乙○○訛稱係臺北
      市成淵國中老師，以要在臺北市○○○路○ 段100 號開設
      廖老師文理補習班為由，力邀告訴人乙○○投資，且贈送
      印有「廖老師文理補習班」字樣之運動上衣1 件予告訴人
      乙○○，使之陷於錯誤，而於91年至93年間陸續將其向胞
      妹楊梅娖商借之150 萬元、向郭顯清借用之15萬元及自有
      資金合計230 萬元借予被告，因認被告涉有刑法第339 條
      第1 項之詐欺取財罪嫌等語。
（二）按犯罪事實應依證據認定之，無證據不得推定其犯罪事實
      。又不能證明被告犯罪者，應諭知無罪之判決，刑事訴訟
      法第154 條第2 項、第301 條第1 項分別定有明文。次按
      事實之認定，應憑證據，如未能發現相當之證據，或證據
      不足以證明，自不能以推測或擬制之方法，以為裁判之基
      礎；又認定犯罪事實所憑之證據，無論直接或間接證據，
      其為訴訟上之證明，須達於通常一般之人均不致有懷疑，
      而得確信其為真實之程度者，始得據為有罪之認定，倘其
      證明尚未達到此一程度，而有合理之懷疑時，尚難作為有
      罪之認定基礎；又認定不利於被告之事實，須依積極證據
      ，苟積極證據不足為不利於被告事實之認定時，即應為有
      利於被告之認定，更不必有何有利之證據；且認定犯罪事
      實應依證據，為刑事訴訟法所明定，故被告否認犯罪事實
      所持之辯解，縱屬不能成立，仍非有積極證據足以證明其
      犯罪行為，不能遽為有罪之認定（最高法院40年度臺上字
      第86號、76年度臺上字第4986號、30年度上字第816 號、
      30年度上字第1831號判例參照）。
（三）訊據被告堅決否認有此部分之詐欺取財犯行，辯稱：其並
      未收到告訴人乙○○之投資款230 萬元；告訴人乙○○向
      其妹楊梅娖借款之150 萬元與被告無關；告訴人係持被告
      所開支票向郭顯清借款15萬元，亦與補習班無關等語。經
      查：證人即告訴人乙○○於本院審理固證稱：被告自稱廖
      老師，以開補習班為邀其投資230 萬元，其中向其妹借15
      0 萬元，有分支票及現金；自己則曾賣日盛股票約4 、50
      萬元交付給被告；曾經拿過一張被告15萬3 千元之支票向
      郭顯清借款供補習班周轉用等語（見本院卷第68-69 、
      72-73 頁）。然查證人乙○○始終無法明確說明如何交付
      230 萬元予被告，復稱230 萬元連紅利總投資金額為370
      萬元，但被告究竟發給多少紅利並不清楚（見本院卷第66
      -68 、115-118 頁），其證詞是否與事實相符，即有可疑
      。參以證人乙○○復坦承曾經跟被告借款45萬元（見本院
      卷第70頁），且曾同意被告使用其信用卡及現金卡等情，
      亦有返還借卡暨負擔卡費切結書附卷可稽；此外，依卷附
      告訴人與被告於93年12月15日、17日書立之誓約內容：「
      乙○○、廖偉企二人願將身心靈交付對方，從民國93年12
      月15日起彼此相愛、相信、照顧疼惜對方，至死不渝，如
      有違背負心者…，特立此誓，真誠以對」所示，足認雙方
      過往甚密及互相信任，告訴人乙○○是否受被告詐欺而交
      付金錢予被告，亦有合理的懷疑存在。至於證人楊梅娖、
      郭顯清於偵查中均證稱係將錢借給告訴人乙○○，僅係聽
      告訴人乙○○說要投資補習班（見96年度偵續字第162 號
      偵查卷第36-3 7頁），是其就告訴人乙○○是否投資被告
      開設之補習班一事之證詞，均屬傳聞證據，而無證據能力
      。又告訴人乙○○雖提出印有「廖老師文理補習班」字樣
      之運動上衣1 件扣案，然被告於本院審理辯稱：當初與告
      訴人乙○○有籌設要開補習班，因其與告訴人乙○○有特
      殊情感，往來頻繁，為免雙方家人起疑，故其投資告訴人
      乙○○工廠，告訴人乙○○則向其家人稱投資被告家開設
      的補習班，並製作補習班衣服穿等語（見本院卷第120-
      121 頁），參酌被告與告訴人乙○○間之情誼，被告辯解
      亦非無據而有可能，是上開扣案之補習班衣服尚不能為被
      告不利之認定。
（四）綜上所述，被告是否有施用詐術（以投資補習班為由），
      使告訴人乙○○陷於錯誤而交付230 萬元，尚有合理的懷
      疑存在。此外，復無其他確切證據足資證明被告確有公訴
      人所指述之此部分詐欺犯行，此部份自不能證明被告犯罪
      ，惟因公訴人認此部分若成立犯罪，與前開論罪科刑部分
      ，有連續犯之裁判上一罪關係，爰不另為無罪之諭知，附
      此敘明。
據上論斷，應依刑事訴訟法第299 條第1 項前段，刑法第2 條第
1 項前段、第339 條第1 項，修正前刑法第56條，刑法施行法第
1 條之1 ，中華民國九十六年罪犯減刑條例第2 條1 項第3 款、
第7 條，判決如主文。
本案經檢察官蔡啟文到庭執行職務
中    華    民    國    97    年    7     月    18    日
                  刑事第四庭審判長法  官  趙文卿
                                  法  官  洪慕芳
                                  法  官  劉秉鑫
以上正本證明與原本無異。
如不服本判決，應於收受送達後10日內向本院提出上訴書狀，其
未敘述上訴理由者，應於上訴期間屆滿後20日內向本院補提理由
書狀（均須按他造當事人之人數附繕本）。
                                  書記官  吳尚文
中    華    民    國    97    年    7     月    18    日
附錄本案論罪科刑法條
刑法第339條
意圖為自己或第三人不法之所有，以詐術使人將本人或第三人之
物交付者，處 5 年以下有期徒刑、拘役或科或併科 1 千元以下
罰金。
附表
   ┌──┬─────┬─────┬───────┐
   │編號│ 時 間    │ 交付方式 │金額（新臺幣）│
   ├──┼─────┼─────┼───────┤
   │ 1  │92.08.28  │ 交付支票 │    100萬元   │
   ├──┼─────┼─────┼───────┤
   │ 2  │92.11.06  │ 交付支票 │     50萬元   │
   ├──┼─────┼─────┼───────┤
   │ 3  │93.05.03  │ 交付支票 │     50萬元   │
   ├──┼─────┼─────┼───────┤
   │ 4  │93.07.16  │ 轉帳     │    100萬元   │
   ├──┼─────┼─────┼───────┤
   │ 5  │93.11.30  │ 交付支票 │    150萬元   │
   └──┴─────┴─────┴───────┘


司法院資訊處製作；財團法人民間司法改革基金會備份。
